【裁判字號】    99,台上,1145
【裁判日期】    990226
【裁判案由】    貪污
【裁判全文】
最高法院刑事判決            九十九年度台上字第一一四五號
上  訴  人  乙○○
選任辯護人  王東山律師
上  訴  人  甲○○
選任辯護人  徐光佑律師
            林長泉律師
上列上訴人等因貪污案件，不服台灣高等法院中華民國九十七年
十二月十六日第二審更審判決（九十六年度上更(二)字第三八號，
起訴案號：台灣板橋地方法院檢察署八十七年度偵字第六０四七
、六九六一、六九六二、六九六三、八０七五、一四二四三、二
０四五二號），提起上訴，本院判決如下：
    主  文
原判決撤銷，發回台灣高等法院。
    理  由
本件原判決認定上訴人乙○○、甲○○分別有原判決事實欄所記
載之犯罪事實，因而撤銷第一審關於乙○○、甲○○部分之科刑
判決，改判仍分別依民國九十五年七月一日修正施行前刑法第五
十六條之連續犯之規定，論處乙○○、甲○○連續依據法令從事
公務之人員，對於職務上之行為，收受賄賂各罪刑（乙○○另牽
連犯變造公文書之輕罪），及諭知相關之從刑。並明不能證明
乙○○、甲○○有其餘被訴對於職務上之行為收受賄賂之犯行，
以檢察官認為此部分與論罪科刑部分，有連續犯之裁判上一罪關
係，爰均不另為無罪之諭知，固非無見。
惟查：(一)貪污治罪條例第五條第一項第三款所稱「職務上之行為
」，係指公務員在其職權範圍內，應為或得為之行為而言；若在
其職權範圍內，不應為而為，或應為而不為，與其職務上之義務
或責任有所違背者，則應屬同條例第四條第一項第五款所謂「違
背職務之行為」。因此，若公務員受賄之對價行為，係職務上應
為或得為之行為者，應成立同條例第五條第一項第三款之「對於
職務上之行為收受賄賂或其他不正利益罪」；倘受賄之對價行為
，係職務上不應為而為，或應為而不為，則應成立同條例第四條
第一項第五款之「對於違背職務之行為收受賄賂或其他不正利益
罪」。查(1)原判決事實欄內認定：乙○○於八十五年十一月間
，辦理台北縣永和市○○段（下稱保平段）四八八至五０三地號
等十六筆土地即建築基地之「八五定－永一九－二三八四號」指
定建築線案件，因該建築基地面臨現有道路兩端與計劃道路相交
處，原應依台北縣政府工務局編製「台北縣建築線指定申請案範
例彙編」規定之「現有巷道截角不劃，以加註（以台灣省建築管
理規則第三十五條規定辦理）」處理（按原判決將「『現有巷道
截角不劃，以加註（以台灣省建築管理規則第三十五條規定辦理
）處理』」，誤載為「『現有巷道截角不劃以加註』（依台灣省
建築管理規則第三十五條規定辦理）處理」，見八十七年度偵字
第八一０一號卷第六八至七七頁、原審卷第一八二頁），竟利用
截角不劃之機會，表示若不劃截角，必須支付交際費，因業主未
同意，乃擅將建築基地加入保平段四八七、五０七地號等二筆土
地，以共計十八筆土地指定建築線，使保平段五０七地號土地成
為畸零地，造成日後申請建築執照必須檢附保平段五０七地號土
地之使用同意書之額外負擔。迨至八十六年一、二月間，同陽建
設股份有限公司經理黃嘉明委請佳陽測量企業有限公司負責人卓
明正，就包括上開十六筆土地及保平段五０九至五一四、五一六
至五二一地號土地，合計二十八筆土地之建築基地，申請「八六
定－永一九－三一九號」指定建築線案件，乙○○即透過卓明正
向負責之「蔡錦勝建築師事務所」人員表示，可私下將定保平段
五０七地號土地之畸零地，採用「劃成圓弧截角」方式，予以剔
除，但必須支付新台幣（下同）五十萬元之賄款。經黃嘉明應允
，乙○○乃將原已於八十五年十一月十五日核定之「八五定－永
一九－二三八四號」指定建築線案副本，收回銷毀，並將存檔之
指定建築線書圖，就現有巷道未劃截角部分，予以塗改，「劃成
圓弧截角」，以變造該公文書，而於八十六年二月二十四日，逕
行核准「八六定－永一九－三一九號」指定建築線。乙○○因此
於同年月二十七日，在台北縣測量工程商業同業公會，收受黃嘉
明所交付賄賂五十萬元（下稱甲犯罪事實）。乙○○於八十六
年六月十七日，辦理「八六定－中０五－一二六六號」申請指定
建築線案件，收受業主「曹新泰建材行」實際負責人曹阿煌所交
付交際費一萬元。嗣曹阿煌向台北縣政府工務局建築管理課申請
建築執照，發現指定建築線僅列台北縣中和市○○段山腳小段（
下稱山腳小段）一二０之二地號等九筆土地，與申請書所列包括
山腳小段第一二０之一九、之二０地號二筆土地共計十一筆土地
不符，致遭到退件。乙○○明知申請指定建築線案件程序已經終
結，若增加土地地號必須重新申請，竟透過卓明正向曹阿煌表示
，可以改圖抽換，以變造公文書之方式，將原先核准之上開九筆
土地指定建築線書圖，抽換加上山腳小段一二０之一九、之二０
地號土地共計十一筆土地之指定建築線書圖，但必須支付賄賂四
萬元。經曹阿煌同意，卓明正即收回先前核發之指定建築線案件
副本，交由乙○○更改，曹阿煌則簽發金額四萬元之支票，交由
卓明正兌現，並轉交乙○○收受（下稱乙犯罪事實）；理由中說
明乙○○於甲、乙犯罪事實中先後變造公文書行為，均係犯刑法
第二百十一條之變造公文書罪等語（見原判決第二至五頁、第四
三頁）。如果無訛，原判決既認定甲犯罪事實所指上開十六筆土
地之建築基地指定建築線，原應依「現有巷道截角不劃，以加註
（以台灣省建築管理規則第三十五條規定辦理）處理」，乙○○
就上開二十八筆土地之建築基地指定建築線，卻改以「劃成圓弧
截角」之方式辦理；認定乙犯罪事實所指申請指定建築線案件程
序已經終結，若增加地號必須重新申請，乙○○竟逕自收回更改
抽換指定建築線書圖，則乙○○之上述作法，有無違反辦理指定
建築線之相關規定？倘合於規定，乙○○何以不循正當、合法之
方式處理，而不惜出以變造公文書之犯罪行為？乙○○辦理申請
指定建築線案件，倘出以變造公文書之犯罪行為，得否認為仍係
其職權範圍內應為或得為之行為，而非不應為而為之違背職務行
為？俱饒有深入研求之必要。此攸關乙○○應成立對於職務行為
收受賄賂罪，抑或對於違背職務行為收受賄賂罪之論斷，至為重
要，自應詳加調查、審認。原判決雖說明：有關甲犯罪事實，乙
○○原應依「台北縣建築線指定申請案範例彙編」規定「現有巷
道截角不劃，以加註（依台灣省建築管理規則第三十五條規定辦
理）處理」，其依「台灣省建築管理規則」第三十五條規定，將
保平段五０七號地號土地，採劃圓弧截角方式，予以剔除，應未
違背職務。有關乙犯罪事實，山腳小段一二０之二地號等九筆土
地，係因土地分割，才成為包括山腳小段第一二０之一九、之二
０地號二筆土地共計十一筆土地。原本申請指定建築線土地之位
置、面積，均屬一致，乙○○將原先核准之指定建築線書圖，予
以抽換，亦應未違背職務等語（見原判決第四０、四一頁）。但
台北縣政府工務局編製「台北縣建築線指定申請案範例彙編」規
定「現有巷道截角不劃，以加註（以台灣省建築管理規則第三十
五條規定辦理）處理」，係指以「截角不劃」，並加註「以台灣
省建築管理規則第三十五條規定辦理」之方式處理，而非指可依
「台灣省建築管理規則第三十五條」規定，逕自「劃成圓弧截角
」，因此剔除畸零地。原判決就乙○○於甲犯罪事實摒棄「截角
不劃」而改採「劃成圓弧截角」得以剔除畸零地之作法，究有何
所本？如何具體適用「台灣省建築管理規則第三十五條」？均未
加以說明。又原判決就乙犯罪事實所為說明，不免忽略所謂申請
指定建築線案件程序已經終結，若增加地號必須重新申請之規定
。原審未能詳加調查明白，亦未詳為明論斷之依據，復未就乙
○○以變造公文書之犯罪行為，辦理上述二件申請指定建築線案
件，何以不屬職務上不應為而為之違背職務行為，為必要之論述
說明，即遽認乙○○係成立對於職務行為收受賄賂罪，難謂無調
查職責未盡、判決理由不備及適用法則不當之違誤。(2)原判決認
定甲○○於八十六年七月間，辦理「八六定－板０一－一六０七
號」申請指定建築線案件，因台北縣板橋市○○○段溪頭小段（
下稱溪頭小段）二一０之一、之五、之七地號等三筆土地建築基
地之現況，有部分圍牆佔用溪頭小段二０五之四一地號國有土地
，業主林志煥為避免購買上開國有土地之爭議，並得以順利及時
核准，乃委由卓明正、劉寧堅向甲○○說項，甲○○同意依職權
核發指定建築線書圖，而由林志煥簽發金額十五萬七千元（包括
測量費五萬七千元、賄賂十萬元）之支票，交由卓明正兌現，並
將其中賄賂五萬元交付甲○○等情（見原判決第八頁）。倘若無
誤，甲○○辦理上開申請指定建築線案件，於建築基地現況有部
分圍牆佔用國有土地之情形，依相關規定，應如何核發指定建築
線書圖？甲○○有無違反規定？仍有疑問存在。此攸關甲○○核
發指定建築線書圖有無違背職務之認定，自應詳為調查、審究，
始足以正確適用法律。原判決雖說明：上述建築基地之現況，雖
有部分圍牆佔用上開國有土地，但甲○○所指定建築線，並未逾
越上開國有土地，且經台北縣板橋市公所（下稱板橋市公所）實
地勘查結果，上開國有土地上並無地上物與固定物佔用等情，有
板橋市公所九十六年三月二十日北縣板工字第0960015626號函可
憑，足認甲○○核發指定建築線書圖並未違背職務等語（見原判
決第四一頁）。但上述建築基地現況有部分圍牆佔用相鄰國有土
地之情形，依相關規定，可否或如何核發指定建築線書圖，與所
指定建築線有無逾越上開國有土地，並無直接關聯。又卷附前揭
板橋市公所函顯示（見原審卷第一０八頁），板橋市公所係應甲
○○於九十六年三月十四日所具申請書，始實地勘查上開國有土
地，其所指上開國有土地上並無地上物與固定物佔用等情，自不
能遽認與甲○○於八十六年七月間辦理指定建築線案件時之現況
相符。何況，倘是時上開國有土地上果真並無地上物與固定物佔
用，衡情林志煥依相關規定提出申請即可，應無必要輾轉委請卓
明正、劉寧堅向甲○○說項，甚至交付賄賂。原判決僅憑據上述
說明，即遽認甲○○核發指定建築線書圖，並未違背職務，應成
立對於職務行為收受賄賂罪，而非對於違背職務行為收受賄賂罪
，亦難謂適法。(二)刑法第二百十一條之變造公文書罪，係以行為
人就已完成之公文書，並無變更之權限，而擅自予以變更，足以
生損害於公眾或他人，為其犯罪構成要件。本件原判決事實欄內
未認定乙○○變造指定建築線書圖足以生損害於公眾或他人；判
決理由中亦未說明所憑之理由，即遽認乙○○成立變造公文書罪
，不無判決理由不備之違法。(三)原判決事實欄內認定甲○○辦理
「八六板－０一－一六０七號」申請指定建築線案件，自卓明正
收受賄賂五萬元；判決理由中卻說明甲○○係收受賄賂十萬元等
情（見原判決第八、三八頁），前後齟齬不合，核有判決理由矛
盾之違法。(四)依修正後刑法第二條第一項規定，為法律修正之比
較適用，應就罪刑有關之共犯、未遂犯、想像競合犯、牽連犯、
連續犯、結合犯，以及累犯加重、自首減輕暨其他法定加減原因
（如身分加減）與加減例等一切情形，綜其全部罪刑之結果而為
比較。而從刑則附屬於主刑，除法律有特別規定者，依主刑所適
用之法律。又修正後刑法第十條第二項有關公務員定義之規定，
由「依法令從事於公務之人員」，修正為「依法令服務於國家、
地方自治團體所屬機關而具有法定職務權限，以及其他依法令從
事於公共事務，而具有法定職務權限者」及「受國家、地方自治
團體所屬機關依法委託，從事與委託機關權限有關之公共事務者
」等三種類型之公務員。貪污治罪條例第二條亦於九十五年七月
一日修正施行，將「依據法令從事公務之人員，犯本條例之罪者
，依本條例處斷」，修正為「公務員犯本條例之罪者，依本條例
處斷」。原判決係說明乙○○、甲○○行為後，刑法第十條第二
項有關公務員之定義已有變更，以修正後之規定較有利於乙○○
、甲○○。又有關修正前刑法第五十六條之連續犯、第五十五條
之牽連犯規定，有利於乙○○、甲○○等語（見原判決第四二、
四三頁）。則原判決僅說明修正前後刑法第十條第二項有關公務
員定義之比較適用，而不及於修正前後刑法第三十六條、第三十
七條有關褫奪公權從刑（包含褫奪公權之資格、要件及褫奪公權
期間之起算時點）、貪污治罪條例第二條之比較適用，即適用修
正後貪污治罪條例第二條、修正後刑法第三十七條第二項之規定
，論處乙○○、甲○○罪刑，已不無判決理由不備之可議。又原
判決未綜合全部罪刑之結果而為比較，並一體適用刑法修正前、
後之規定，而割裂適用修正前刑法第五十六條之連續犯、第五十
五條之牽連犯、修正後刑法第三十七條第二項之規定（見原判決
第五一頁），亦難謂無判決適用法則不當之違法。以上，或係乙
○○、甲○○上訴意旨所指摘，或為本院得依職權調查之事項，
且原判決之上述違法，已影響於事實之確定，本院無從自為判決
，應認原判決仍有撤銷發回更審之原因。原判決就乙○○、甲○
○其餘被訴對於職務行為收受賄賂，不另為無罪之諭知部分（見
原判決第四四至五一頁），基於審判不可分原則，併予發回。又
依原判決認定之犯罪事實，乙○○、甲○○係於要求、期約賄賂
後，進而收受賄賂，原判決漏未說明其等要求、期約、收受賄賂
之不同階段貪污行為，應如何論罪，即逕論以收受賄賂，案經發
回，併請注意及之。
據上論結，應依刑事訴訟法第三百九十七條、第四百零一條，判
決如主文。
中    華    民    國  九十九  年    二    月  二十六  日
                      最高法院刑事第十二庭
                          審判長法官  黃  一  鑫
                                法官  張  春  福
                                法官  林  勤  純
                                法官  李  錦  樑
                                法官  陳  國  文
本件正本證明與原本無異
                                      書  記  官
中    華    民    國  九十九  年    三    月    五    日
                                                      K

司法院資訊處製作；財團法人民間司法改革基金會備份。
